【裁判字號】    97,上訴,1631
【裁判日期】    971014
【裁判案由】    偽造文書等
【裁判全文】
臺灣高等法院高雄分院刑事判決        97年度上訴字第1631號
上  訴  人  臺灣高雄地方法院檢察署檢察官
被      告  丁○○
上列上訴人因被告偽造文書等案件，不服臺灣高雄地方法院97年
度審訴字第370 號民國97年8 月26日第一審判決（起訴案號：臺
灣高雄地方法院檢察署96年度偵緝字第3386號），提起上訴，本
院判決如下：
     主  文
原判決撤銷，發回臺灣高雄地方法院。
     理  由
一、原判決以：起訴書犯罪事實欄記載被告吳碧芳於民國88年3
    月16日起，以其夫林永富之名義召募每月1 會，每會新臺幣
    （下同）1 萬元，採內標制之互助會6 組，並於每月開標日
    20時許，在被告位於高雄縣彌陀鄉○○路自由巷25號住處開
    標，惟被告所召集之前開6 組互助會，是否均自起會之初即
    具有詐欺之不法犯意？各組互助會除被告擔任會首外，其中
    哪幾會係屬被告「人頭會員」？又各組互助會之會員，未提
    出告訴部分，與被告有無刑法第324 條第2 項之親屬、血親
    或姻親關係？上開所載事項，均足以影響被告是否涉犯詐欺
    罪及其範圍與詐得金額之認定，因卷內及起訴書尚未逐一載
    明上開事項，致起訴範圍（即詐欺罪構成要件之行為及結果
    等犯罪事實）無從特定。又起訴書所指被告涉犯偽造、行使
    偽造準私文書及詐欺取財犯行（冒標部分），究係指起訴書
    附表何組互助會？被告係分別於何時、於第幾會次、以多少
    標息、冒標何人之互助會？冒標時之各組互助會之活會會員
    人數為何？是否均有繳納該期活會會款？被告冒標時，是否
    均有向各被冒標之活會會員收取該期之活會會款？又被告除
    起會之初所收取之會頭錢外，各組互助會因冒標所詐取之活
    會會款分別為何？均未於起訴書犯罪事實欄或附表載明，而
    上開事項均關係詐欺、行使偽造準私文書等犯罪事實，足以
    影響被告是否涉犯詐欺、行使偽造準私文書罪及其犯罪次數
    與詐得金額之認定，且卷內亦無此部分之具體事證，起訴書
    復未載明上開事項，致起訴範圍無從特定。本件起訴程式既
    有未備且有如上相關事項待予說明，爰依刑事訴訟法第273
    條第6 項之規定，於97年5 月5 日裁定請公訴人於該裁定送
    達後30日內予以補正。然公訴人於97年5 月28日收受上開裁
    定後，雖於所定期限內提出補充理由書（含更正後之附表）
    ，然觀諸該補充理由書及更正後之附表，可知公訴人僅將起
    訴書附表「起迄日期及開標日」欄拆列為「會期」及「開標
    日期」2 欄，並改編為附表一；起訴書附表「內外標」欄拆
    列為「底標」、「投標方式」2 欄，並編列入附表一；起訴
    書附表「編號」欄位刪除；起訴書附表「詐得金額（告訴人
    已給付之會款，以新臺幣計）欄位予以刪除，將該欄位原記
    載內容改編為附表一至附表七，並將卷內關於各被害人陳述
    被詐騙之內容載入各該附表，僅作上開形式上之調整編列，
    並表明被告於起會之初即有不法所有意圖等語，此外，就原
    審所命補正之其他各具體事項，均未見有所補正。嗣原審於
    97年8 月19日行準備程序（被告未到庭），公訴檢察官就上
    開所命補正事項亦未再提出補充說明，是以，自無從確定被
    告被訴犯罪之具體行為時間、次數、詐欺財取之金額及偽造
    文書等犯行，而本件審理範圍既無法確定，起訴即屬違背程
    式規定，爰不經言詞辯論，逕為諭知不受理之判決。
二、按「起訴書，應記載左列事項：一被告之姓名、性別、年齡
    、籍貫、職業、住所或居所或其他足資辨別之特徵。二犯罪
    事實及證據並所犯法條」、「起訴或其他訴訟行為，於法律
    上必備之程式有欠缺而其情形可補正者，法院應定期間，以
    裁定命其補正」，刑事訴訟法第264 條第2 項、同法第273
    條第6 項分別定有明文。又刑事訴訟法第264 條第2 項關於
    起訴書程式之規定，旨在界定起訴之對象，亦即審判之客體
    ，苟起訴書所記載之犯罪事實與其他犯罪不致混淆，足以表
    明其起訴之範圍者，即使記載粗略未詳，事實審法院亦應依
    職權加以認定，不得以其內容簡略或記載不詳，而謂公訴人
    起訴書未記載犯罪事實（最高法院25年度上字第662 號判例
    及94年度臺上字第6610號判決意旨可資參照）。職是，如起
    訴書所載之犯罪事實，業足以表明起訴之範圍，而不致與其
    他犯罪相混淆，即使記載粗略未詳，事實審法院亦應依職權
    加以認定，不得僅以其內容簡略或記載不詳，即遽以起訴違
    背上揭刑事訴訟法第264 條第2 項之規定予以駁回。
三、經查：
  (一)核諸本件起訴書記載被告丁○○意圖為自己不法之所有，並
    基於偽造準私文書（投標單）、詐欺之概括犯意，佯以召集
    互助會為由，而於88年3 月16日以其夫林永富之名義召集如
    起訴書附表所示之6 組互助會，並召攬不知情之己○○等人
    參加成為互助會會員後，利用其為會首之身分及主持開標之
    機會，暨互助會若干成員相互間並不認識，且在部分會員無
    暇親自到場參加競標之情況下，從中冒用甲○○名義參加90
    年5 月2 日召集之互助會，復偽造互助會成員內容並不相同
    ，惟開會時間、地點則同一之90年5 月2 日召集之互助會會
    單交付會員收執，並連續自不詳時間起，未經不詳互助會員
    之同意，在每月如起訴書附表所示之開標日到場投標之會員
    投標並開出最高標後，即誆以「有人以電話投標」、「尚有
    人寄託投標單」為由，離開投標會現場，偽造不詳互助會員
    之標單，或逕以不詳互助會員名義投標而競標，或事後分別
    向未到場之會員戊○○、丙○○○各詐稱互助會係由丙○○
    ○、戊○○得標，藉此方式冒標互助會（標單均於開標後丟
    棄而滅失），致其餘不知情之活會會員己○○等人陷於錯誤
    ，如數交付各該當期會款予被告等語，除業就其起訴之犯罪
    行為人、時間、地點及方法，均已明確記載，復就被告係於
    召集前開互助會伊始，即具詐欺之不法犯意，且其並未起訴
    被告有利用「人頭會員」遂行其合會詐欺之犯行，亦已載述
    綦詳，是自堪界定其起訴之對象及範圍為何。至起訴書就被
    告係於何時偽造何人名義之標單，及於何時以何會員名義投
    標等節所為之記載，雖嫌粗略未詳，然起訴書所記載之犯罪
    事實既與其他犯罪不致混淆，且已足以表明起訴之對象及範
    圍，揆諸前揭法條規定及最高法院判決意旨所示，自難認公
    訴人未依刑事訴訟法第264 條第2 項之規定記載犯罪事實。
  (二)再本件未提出告訴之各組互助會會員，與被告是否具刑法第
    324 條第2 項之親屬、血親或姻親關係？又被告涉犯偽造、
    行使偽造準私文書及詐欺取財犯行（冒標部分），究係指起
    訴書附表何組互助會？被告係分別於何時、於第幾會次、以
    多少標息、冒標何人之互助會？冒標時之各組互助會之活會
    會員人數為何、是否均有繳納該期活會會款？被告冒標時，
    是否均有向各被冒標之活會會員收取該期之活會會款？又被
    告除起會之初所收取之會頭錢外，各組互助會因冒標所詐取
    之活會會款分別為何？等事項，起訴書雖未明載，但依刑事
    訴訟法第163 條規定，當事人既得聲請調查證據，甚至法院
    為發見真實亦可依職權調查證據，則原審如認為前開事項有
    調查之必要，尚非不可於審理中由當事人以聲請調查證據之
    方式補充之。況且，我國刑事訴訟法現採卷證併送制度 (並
    非採起訴狀一本原則)， 是公訴人起訴時所檢送之有關卷證
    資料，法院亦應一併審酌之。本件公訴人提起公訴，除起訴
    書外，既另檢附相關之互助會會單，及各該證人之供述筆錄
    等證據，則原審於審理本案時，並非不得參酌公訴人併送之
    上述卷證資料，依職權調查此部分之證據，乃原判決謂因上
    開事項未經載明於起訴書犯罪事實欄或附表，且卷內亦無此
    部分之具體事證，致起訴範圍無從特定，尚嫌速斷。
  (三)另起訴書就告訴人丙○○○、乙○○部分，已明確記載被告
    係基於為自己不法所有之意圖，承前開詐欺之犯意，佯邀渠
    2 人參加其發起之第6 組互助會，致渠2 人陷於錯誤，如期
    給付該互助會會款共9 萬8,400 元予被告，惟實則被告並未
    將渠2 人列名於第6 組互助會會員名單上等語，則此部分公
    訴人已於起訴書中詳載犯罪之行為人、時間及方法，而足以
    表明起訴之範圍，不致有與其他犯罪事實相混淆之虞，原審
    復未命公訴人就此部分做何補正，即遽以公訴人未予說明為
    由，併同前開命補正部分，予以不受理判決之諭知，亦非適
    當。
四、綜上，本件起訴書所記載之犯罪事實既與其他犯罪不致混淆
    ，且已足以表明起訴之對象及範圍；而就記載未詳之部分，
    又非不得於審理中由當事人以聲請調查證據之方式予以補充
    ，或由法院依職權調查證據，然原審卻以無從確定審理範圍
    ，謂公訴人之起訴不合程式，逕為公訴不受理之判決，實非
    無再行斟酌之餘地。公訴人上訴意旨執此指摘原判決不當，
    非無理由，應由本院將原判決撤銷，發回原審法院另為適當
    之處理，且不經言詞辯論為之。
據上論斷，應依刑事訴訟法第369 條第1 項但書、第372 條，判
決如主文。
中    華    民    國    97    年    10    月    14    日
                  刑事第一庭    審判長法  官  翁慶珍
                                      法  官  莊崑山
                                      法  官  徐美麗
以上正本證明與原本無異。
如不服本判決應於收受本判決後10日內向本院提出上訴書狀，其
未敘述上訴理由者，並得於提起上訴後10日內向本院補提理由書
狀（均須按他造當事人之人數附繕本）「切勿逕送上級法院」。
中    華    民    國    97    年    10    月    14    日
                                      書記官  賴梅琴


司法院資訊處製作；財團法人民間司法改革基金會備份。
